臺灣臺北地方法院民事判決　　　　　　　94年度訴字第1047號
原　　　告　乙○○
　　　　　　　　　　　　之5
訴訟代理人　丁福慶律師
複代理人　　陳智勇律師
被　　　告　展南企業股份有限公司
法定代理人　丙○○
訴訟代理人　劉緒倫律師
　　　　　　李宗輝律師
被　　　告　甲○○
訴訟代理人　劉緒倫律師
上列當事人間撤銷股東會決議事件，本院於94年8月4日言詞辯論
終結，判決如下：
    主  文
原告之訴駁回。
訴訟費用由原告負擔。
    事實及理由
一、按訴狀送達後，原告不得將原訴變更或追加他訴，但請求之
    基礎事實同一者，不在此限，民事訴訴法第255條第1項第2
    款定有明文。本件原告起訴時訴之聲明為先位聲明：被告94
    年2月2日之股東會臨時會之決議應予撤銷，備位聲明：確認
    被告94年2月2日之股東會臨時會之決議無效（見原告起訴狀
    ）；嗣於94年4月13日變更聲明為先位聲明：被告94年2月2
    日之股東會臨時會之決議應予撤銷，備位聲明：確認被告展
    南企業股份有限公司委任被告甲○○為董事之委任關係無效
    ，並追加被告甲○○（見原告94年4月13日變更追加狀），
    經核，原告前後聲明均係就被告94年2月2日之股東會臨時會
    之決議主張有無效或得撤銷之事由，應認其請求之基礎事實
    同一，故原告變更聲明及追加被告甲○○，應予准許。
二、原告起訴主張：
（一）原告係展南公司企業股份有限公司（下稱展南公司）之股
      東，展南公司之董事本為原告、洪勤誠及丙○○三人，惟
      洪勤誠不幸於民國91年5月間因華航空難而去世，董事缺
      額達三分之一，原告因而去函予董事長丙○○，要求其依
      程序召開股東會補選董事，丙○○雖因此而召開董事會，
      商討召開臨時股東會事宜，惟雙方因開會地點意見不同，
      致未達成決議，原告本以為雙方會就此事實更為磋商，不
      料於當天94年1月21日下午竟收到監察人洪傳音的通知，
      宣稱「因董事會不能召集股東會，依公司法第二百二十條
      之規定，召集股東會」，通知書上並附有董事會會議記錄
      ，惟此時並非有董事會不能召集股東會之情形，原告乃去
      函質疑由其召集之合法性，但被告仍依洪傳音之通知而於
      94年2月2日召開臨時股東會，並另行改選董監事，將原告
      董事一職摘除，改選後亦未將改選情形通知原告，原告事
      後調查始得上情，被告94年2月2日召開臨時股東會之召集
      程序及決議內容已違背法令。
（二）關於先位聲明撤銷股東會決議部分，被告展南公司於事實
      上並未有董事會不能召集或不為召集股東會之情形，殊無
      由監察人召集股東會之必要，原告於接獲其召集通知時，
      即去函告知其召集不合法，但被告仍依其召開股東會，爰
      依公司法第189條規定，訴請撤銷。關於備位聲明確認股
      東會決議無效部分，倘鈞院認為上開展南公司股東會之召
      集尚不得依公司法第189條訴請撤銷，但是展南公司於前
      揭臨時股東會中選任不具有股東身分之甲○○擔任董事，
      顯已違反公司章程之規定而無效，請求確認其決議無效。
（三）查公司法第192條第1項於90年11月12日修正時，雖不再限
      定董事必須由股東之中具有行為能力之人選任之，考其立
      法意旨，係為符合「企業所有與企業分離」之世界潮流。
      惟如果公司股東會決議董事應就有行為能力之股東選任之
      ，其法律效果為何，依照鈞院91年訴字第282號判決見解
      ，認為從公司法第192條第1項之文義觀之，並未限制公司
      章程或董監事選任辦法不能將董監事之資格限定具有股東
      身分，且股東會為公司最高意思機關，公司執行業務之董
      事及監督業務之監察人資格，自應以股東會之決議為依據
      ，因而認定公司若規定董監事應就有行為能力之股東選任
      之，其規定有效。爰為聲明：（1）先位聲明：被告94年2
      月2日之股東會臨時會之決議應予撤銷。（2）備位聲明：
      確認被告展南企業股份有限公司委任被告甲○○為董事之
      委任關係無效。
三、被告則以：
（一）公司法第220條，其修正理由即修正最高法院77年台上字
      第2160號之判例，並表明為積極發揮監察人功能，宜參考
      德國股份法之立法例，由監察人認為於為公司利益，而有
      必要之情形，亦得召集之，修法後，主管機關經濟部亦函
      釋：「修法後，為強化監察人權限，使其得即時合法召集
      股東會，監察人不再限於董事會不為或不能召集股東會時
      ，始得行使股東會召集權」，況展南公司原董事為原告、
      丙○○、洪勤誠三人，任期自87年11月16日至90年11月17
      日，至94年2月2日股東會召開時，逾期三年未曾辦理改選
      董事，其中洪勤誠先生於91年5月間去世後，迄今董事一
      職缺位已達兩年有餘，自有召開股東會補選、改選董事之
      必要，而94年1月21日召開之董事會因未達成召開股東會
      之決議，則監察人洪傳音基於職權認有召開股東會之必要
      ，自屬於法有據。
（二）展南公司94年2月2日股東臨時會決議包括選任丙○○、洪
      傳明、甲○○為董事，洪傳音為監察人，原告所爭執者僅
      選任非股東之甲○○當選為董事部分，竟主張其他當選人
      無效，顯非有理。按公司董事會，設置董事由股東會就有
      行為能力人中選任之，公司法第192條第1項定有明文。考
      其修法理由亦謂：「現行規定以股東充任董事，係認為董
      事與公司利於利害關係休戚與共之地位，於執行業務時，
      較能期望其善盡注意義務，以謀公司利益，然此規定，並
      不能與企業所有與企業經營分離之世界潮流相契合，且公
      司獲利率與公司董事由股東選任無特殊關聯，故董事不以
      具有股東身分為必要」，修法後，主管機關經濟部亦於92
      年8月18日以經商字第09202172110號函函釋說明謂：「公
      司章程如限縮為僅以股東身分者方得充任董事，與修法意
      旨不符」，明白揭示公司章程如仍限縮以股東身分者方得
      充任董事者，與新法意旨明顯相違背，應不為所許，公司
      法有關公司董事不必由股東中選任，係屬強制規定。且被
      告於股東會作成決議後，並將決議內容、申請變更事項報
      請主管機關核備，亦經主管機關核准變更登記在案，足證
      被告選任不具股東身分之甲○○為新任董事之決議，亦為
      主管機關所認可，前述章程限定必須以股東身分始得當選
      為董事之規定，既與修正後之公司法相牴觸，應屬無效，
      不得再加以適用，原告執無效之章程規定，主張系爭選舉
      違反該無效之章程，自非有理。並聲明：原告之訴駁回。
四、經查，被告公司原董事洪勤誠於91年5月間去世，被告於94
    年2月2日召開臨時股東會，並另行改選董監事之事實，有卷
    附之公司變更登記事項卡、被告公司股東臨時會議事錄在卷
    可憑，並為二造所不爭執，上開事項堪信為真實。原告主張
    被告所召開之上開股東臨時會，由監察人召集股東臨時會於
    法有違；又被告章程規定，董事應選認有行為能力之股東，
    被告於該次股東會臨時會選任不具有股東身分之被告甲○○
    為董事，該選任因違反章程而無效等情，惟被告則以前開情
    詞置辯，是二造爭執之事項厥為：（一）被告監察人洪傳音
    召集系爭股東臨時會是否合法？（二）系爭股東臨時會決議
    選任未具有股東身分之被告甲○○為董事，是否因違反章程
    而無效？玆就上開爭執各點判斷如下：
（一）原告主張被告並非有董事會不能召集股東會之情形，系爭
      股東臨時會由原監察人洪傳音召集於法有違云云，惟按於
      90 年11月12日修正公佈之公司法第220條規定：監察人除
      董事會不為召集或不能召集股東會外，得為公司利益，於
      必要時，召集股東會，其立法理由謂：「二、除董事會不
      為或不能召集情形下，為積極發揮監察人功能，由監察人
      認定『為公司利益，而有必要』之情形，亦得召集之」，
      是公司監察人於董事會不為或不能召集股東會時，得召集
      股東會，除此之外，為積極發揮監察人功能，監察人於為
      公司利益，而有必要之情形，亦得召集之，是原告主張監
      察人必於董事會不為召集或不能召集時，始得為公司利益
      召集股東會云云，即不足採；次查，被告原登記董事長丙
      ○○一人，董事乙○○即原告一人，董事洪勤誠一人，監
      察人洪傳音一人，有被告原變更登記表暨董事、監察人或
      其他負責人名單在卷可稽，被告辯稱上開董事三人任期自
      87年11月16日至90年11月17日，至94年2月2日股東會召開
      時，逾期三年未曾辦理改選董事，其中洪勤誠先生於91
      年5月間去世後，迄今董事一職缺位已達兩年有餘，且94
      年1月21日召開之董事會因未達成召開股東會之決議，自
      有召開股東會補選、改選董事之必要等語，應屬可採，是
      被告公司監察人洪傳音於94年2月2日召開股東臨時會，尚
      與法律規定無違，原告以監察人召集程序違反法律訴請撤
      銷被告公司股東臨時會之決議，自無理由。
（二）次查，被告於87年11月16日修訂通過之公司章程第13條固
      規定：本公司設董事三人，監察人一人，任期三年，由股
      東會就有行為能力之股東中選任，連選得連任。惟公司法
      已於90年11月12日修正，修正後之公司法第192條第1項規
      定，「公司董事會，設置董事不得少於三人，由股東會就
      有行為能力之人選任之」，是公司董事已無須具有股東身
      分為必要，查其修法理由係：現行規定，以股東充任董事
      ，並不能與企業所有與企業經營分離之世界潮流契合，且
      公司之獲利率與公司董事由股東選任無特殊關聯，故董事
      不以具有股東身分為必要」，是依修正後之現行法，縱不
      具有股東身分，仍得被選任為公司董事，本院審酌公司法
      為公司經營管理之上位規範，公司章程尚需依循公司管理
      經營之上位規範即公司法而為訂定，如公司依現行公司法
      之規定選任非股東為公司董事，尚難遽認為違法而無效，
      是原告主張被告於前揭臨時股東會中選任不具有股東身分
      之甲○○擔任董事，請求確認委任關係無效一節，尚不可
      採。
四、縱上所述，被告公司監察人洪傳音於94年2月2日召開股東臨
    時會，尚與法律規定無違；又依修正後之現行公司法，縱不
    具有股東身分，仍得被選任為公司董事，原告主張被告公司
    上開系爭股東臨時會召集程序違反法令及決議內容無效云云
    尚難認有理由，應予駁回。
五、本案事證已臻明確，兩造其餘主張陳述及所提之證據，核於
    判決之結果不生影響，爰無一一論述之必要，附此敘明。
六、結論：原告之訴為無理由，依民事訴訟法第78條，判決如主
    文。
中　　華　　民　　國　　94　　年　　8 　　月　　25　　日
                  民事第二庭  法　官　吳淑惠
以上正本係照原本作成。
如對本判決上訴，須於判決送達後20日內向本院提出上訴狀
中　　華　　民　　國　　94　　年　　8 　　月　　26　　日
                              書記官  蔡凱如
